臺灣臺南地方法院民事判決　　　　　　　 99年度訴字第773號
原　　　告　台新國際商業銀行股份有限公司
法定代理人　吳清文
訴訟代理人　張明賢
被　　　告　戴玉玲
　　　　　　許隆昌
上列當事人間塗銷所有權移轉登記事件，經本院於民國100年1
月5日言詞辯論終結，判決如下：
    主  文
被告戴玉玲、許隆昌就坐落臺南市○○段貳零之零零零貳地號土
地應有部分壹萬分之玖拾肆及其上同段貳參壹貳建號建物（即門
牌號碼臺南市○區○○街15號四樓之3）所有權全部，於民國九
十五年六月二日所為之買賣行為及物權行為應予撤銷。
被告許隆昌應將前項不動產，經臺南市臺南地政事務所於民國九
十五年六月九日第一０二八００號收件，並於民國九十五年六月
十二日辦理完成之所有權移轉登記予以塗銷。
訴訟費用新臺幣捌仟伍佰玖拾元由被告負擔。
    事實及理由
壹、程序部分：
一、本件被告戴玉玲未於言詞辯論期日到場，核無民事訴訟法第
    386條各款所列情形，爰依原告聲請，就該被告部分由其一
    造辯論而為判決。
二、又原告起訴狀有關民法第87條及同法第244條第1項之記載，
    業經原告於本院99年8月16日審理時撤回此部分主張（見本
    院卷第46頁背面筆錄），本判決不再論述，併先敘明。
貳、實體部分：
一、原告起訴主張如下：
  (一)被告戴玉玲於民國93年5月4日與原告簽訂現金卡信用貸款約
    定書，約定由被告戴玉玲於0000000000000帳號內以金融卡
    提款或轉帳循環使用動撥貸款額度之現金，借款期限為1年
    ，屆期如被告戴玉玲不為反對續約之意思表示並經原告同意
    者，即以同一內容及期間繼續1年，不另換約，其後每年屆
    期亦同，利息採固定利率按年利率20%計算，自首次動支日
    起，以1個月為還款週期，每期應繳金額為每期應還款金額
    加計未繳管理費，如逾期清償本息者，所有債務視為全部到
    期，並自應付還款日起至清償日止，按年利率20%計算延滯
    利息。而被告戴玉玲於95年4月28日起即有繳款逾期情形，
    且最後一次於95年5月11日繳款後即未再依約清償，截至99
    年5月28日為止，共計尚積欠新臺幣（下同）789,695元（含
    本金459,526元及利息330,169元）未清償。詎被告戴玉玲為
    規避前開債務，竟將其所有坐落臺南市○○段20之0002地號
    土地應有部分10000分之94及其上同段2312建號建物（即門
    牌號碼臺南市○區○○街15號四樓之3）所有權全部（下稱
    系爭不動產），於95年6月12日以95年6月2日買賣原因移轉
    登記予被告許隆昌，顯有脫產之嫌。
  (二)按債務人所有之財產除對於特定債權人設有擔保物權外，應
    為一切債務之總擔保，倘債務人財產已不足清償一切債務時
    ，而竟將財產惡意脫產他人，且非用以清償具有優先受償權
    之債務，對於普通債權人甚不公平，即難謂無詐害行為（最
    高法院78年度台上字第1583號判決意旨參照）。而所謂有害
    於債權謂減少債務人之一般財產，而致不能滿足債權人，如
    此債務人之資產狀態，謂之無資力，如何謂之無資力，通說
    見解認為於有害行為時，以債務人之財產不足滿足一般債權
    人之事實為必要。又認定債務人有無資力係以債務人自認其
    無資力，或停止支付事實皆可為証明方法；有害於債權之事
    實，須債務人行為與無資力之發生有相當因果關係，債權人
    行使撒銷權時，須債務人在無資力之狀態。故被告戴玉玲之
    行為明顯符合上述情形。
  (三)再者，被告許隆昌為被告戴玉玲之親屬，被告戴玉玲於負債
    期間定曾求助家人，被告許隆昌對被告戴玉玲之財務情況應
    無不知情之理，且被告戴玉玲目前仍居住於系爭不動產內，
    抵押權債務人設定仍為被告戴玉玲，有違一般交易慣例，由
    兩造間就系爭不動產所有權移轉之時點及意圖，難謂無脫產
    之惡意，顯係有害原告之債權。
  (四)對被告許隆昌答辯所為陳述：
  1.按民法第244條第2項所謂知悉應非指知悉特定債務之給付不
    能，而係指知債務人當時已陷於無資力之狀態而依舊為該物
    權移轉行為，導致其他債務人之損害。茲據被告許隆昌答辯
    狀所陳，其於95年初即陸續接獲多家銀行電詢得知被告戴玉
    玲積欠多家銀行債務，且系爭不動產所有權移轉後，原設定
    抵押權之義務人仍為被告戴玉玲，聯徵中心之長期擔保放款
    註記仍記載為被告戴玉玲之債務，故該抵押貸款如有違約，
    抵押權銀行仍會對被告戴玉玲求償，故系爭不動產所設定之
    抵押貸款債務仍應由被告戴玉玲負擔，被告間對於剩餘抵押
    貸款債務之承擔僅為其等間之約定，並未徵得抵押權銀行之
    同意，故該抵押權貸款債務加上無擔保債務明顯會使被告戴
    玉玲整體負債遠大於資產而陷於無資力，損及其他普通債權
    人之權益，仍該當民法第244條之行為，應予撤銷。
  2.被告許隆昌另陳稱被告戴玉玲為其員工，且表示曾借款協助
    被告戴玉玲，被告許隆昌受移轉系爭不動產前已對被告戴玉
    玲財務狀況知有履行債務困難之情形，故被告間之移轉意圖
    乃為脫產以避免遭被告戴玉玲債權人之強制執行，其等惡意
    脫產及損害債權人之意圖與事實，均至為明顯。
  (五)綜上所述，依民法第244條第2項及第4項規定提起本訴，聲
    明請求判決如主文第1項及第2項所示。
二、被告許隆昌答辯如下：
  (一)被告許隆昌與被告戴玉玲係僱傭關係，並非原告所稱之親屬
    關係，被告戴玉玲受僱於被告許隆昌經營之烤鴨店已有5、6
    年之久，信用狀況一直良好，被告戴玉玲於91年間購入系爭
    不動產，並由被告許隆昌擔任銀行貸款之連帶保證人。於95
    年初陸續有銀行人員打電話至被告許隆昌店裡找被告戴玉玲
    ，經向被告戴玉玲詢問，被告許隆昌始知事態嚴重，被告戴
    玉玲已積欠多家銀行金錢，因被告許隆昌怕作保會受到連累
    ，乃要求被告戴玉玲將系爭不動產出售予被告許隆昌，當時
    系爭不動產之抵押貸款餘額尚有100多萬元未清償，故於買
    賣契約內特別註明銀行貸款由被告許隆昌概括承受，因被告
    戴玉玲尚積欠被告許隆昌借款達數十萬元，故以被告戴玉玲
    之銀行貸款餘額及對被告許隆昌積欠之借款作為系爭不動產
    之買賣金額，被告戴玉玲並將其繳納抵押貸款之帳戶存摺簿
    及提款卡交予被告許隆昌使用，由被告許隆昌按月存款繳納
    貸款迄今已約4年之久。因辦理過戶時，貸款抵押權之中國
    信託銀行要求須將貸款金額全數還清才能變更債務人，被告
    許隆昌無能力償還整筆金額，故而未變更貸款債務人，被告
    間就系爭不動產之買賣並無不實。
  (二)聲明請求判決駁回原告之訴。
三、本院之論斷：
  (一)經查，被告戴玉玲於93年5月4日與原告簽訂現金卡信用貸款
    約定書，向原告申領0000000000000帳號現金卡使用，被告
    戴玉玲自95年4月28日起未依約繳款，截至99年5月28日為止
    ，尚積欠789,695元（含本金459,526元及利息330,169元）
    未清償；又坐落臺南市○○段0000-0000地號土地應有部分
    10000分之94及其上同段台南市○○段00000-000建號建物所
    有權全部（門牌號碼：台南市○區○○街15號4樓-3），原
    為被告戴玉玲於91年間所購得之不動產，被告戴玉玲於95年
    6月2日將系爭不動產出售予被告許隆昌，並經臺南市臺南地
    政事務所於95年6月9日第102800號收件，於95年6月12日辦
    理完成所有權移轉登記予被告許隆昌等情，業據原告提出被
    告戴玉玲上開現金卡申請書、催收帳卡查詢資料、臺灣臺北
    地方法院97年度審訴字第2436號民事判決及其確定證明書（
    本院卷第8-9、48、53-56、87-8 9頁）、土地及建物登記謄
    本及異動索引（本院卷第10-13、49-52頁），可資證明，並
    有臺南市臺南地政事務所99年6月23日臺南地所登字第09900
    09903號函附被告辦理系爭不動產買賣移轉登記申請資料在
    卷供參（本院卷第23-33頁）。又被告許隆昌對於上述情節
    並無爭執；另一被告戴玉玲經合法通知，則未到庭爭執，亦
    未提出書狀為任何聲明或陳述，自堪認為真實。
  (二)次查，被告戴玉玲原受僱於被告許隆昌，被告許隆昌於95年
    初知悉被告戴玉玲積欠包含原告等多家銀行債務無力清償之
    事實，除據被告許隆昌99年9月7日陳報狀記載：「95年初陸
    陸續續有銀行打電話來店裡找被告戴玉玲，本人向被告戴玉
    玲詢問，才知事態嚴重，被告已積欠多家銀行金錢，因本人
    怕作保會受到連累，才要求被告戴玉玲把房屋賣給本人」等
    內容可明（本院卷第58頁），且經被告許隆昌於本院99 年
    11月15日審理時陳稱：「（問：根據你在99年9月7日陳報狀
    記載在95年初知道被告戴積欠多家銀行債務，所以你向被告
    戴購買本件房地當時，知道被告戴積欠多家銀行債務無法清
    償？）我只知道被告戴欠台新銀行錢，當時銀行有請人家到
    我們店內找被告戴，我不知道被告戴到底欠多少錢，但是有
    銀行來找她。」等語（本院卷第73頁背面），亦堪肯認。是
    被告許隆昌於95年6月向被告戴玉玲買受系爭不動產當時，
    應已知悉被告戴玉玲所有財產不足清償一切債務之事實，洵
    甚明確。再查，被告間就系爭不動產買賣之價金，係約定由
    被告許隆昌概括承受被告戴玉玲向中國信託銀行抵押貸款剩
    餘債務，並另以被告戴玉玲積欠被告許隆昌之借款債務相互
    抵充之情節，亦據被告許隆昌於前揭書狀陳明，並提出被告
    戴玉玲所交付供其繳納貸款之帳戶存摺簿交易明細及金融卡
    資料為憑（見本院卷第61-67頁）。是由上情可知，被告許
    隆昌係因擔任被告戴玉玲系爭不動產抵押貸款之連帶保證人
    ，惟恐被告戴玉玲無力清償貸款而須由自己負連帶清償責任
    ，為保障己身權益，故而要求被告戴玉玲出售系爭不動產出
    售予伊，除由被告許隆昌清償後續剩餘抵押貸款外，並以被
    告戴玉玲積欠被告許隆昌之借款債務，抵充買賣金價之事實
    ，洵亦堪認定。
  (三)按債務人所為之有償行為，於行為時明知有損害於債權人之
    權利者，以受益人於受益時亦知其情事者為限，債權人得聲
    請法院撤銷之；債權人依第2項之規定聲請法院撤銷時，得
    並聲請命受益人或轉得人回復原狀，民法第244條第2項、第
    4項前段定有明文。又債務人所有之財產除對於特定債權人
    設有擔保物權外，應為一切債務之總擔保，故債務人明知其
    財產不足清償一切債務，而竟將財產出賣或贈與於人，及受
    益人於受益時亦知其情事者，債權人即得依民法第244條第2
    項之規定，聲請法院撤銷。此項撤銷權之效力，不特及於債
    權行為，即物權行為亦無例外（最高法院42年度台上字第32
    3號及48年度台上字第1750號判例參照）。再按民法第244條
    之撤銷權，其客體乃包括債務人所為債之行為及物權行為，
    債權人行使此項撤銷權，既可同時訴請撤銷債務人所為債之
    行為及物權行為，亦可僅訴請撤銷債務人所為債之行為；如
    果不動產物權契約業經辦理登記，則前者債權人得訴請登記
    名義人塗銷登記，後者則得訴請移轉登記（參照最高法院79
    年度台上字第1037號判決要旨及最高法院42年台上字第323
    號判例要旨）。查本件被告許隆昌對於被告戴玉玲之債權，
    乃係普通債權，較之原告及其他未設定擔保物權之債權人等
    債權，原無優先受償之權利，而其於知悉被告戴玉玲所有財
    產已不足清償一切債務之情形下，為保障己身權益，單獨受
    讓系爭不動產並辦理所有權移轉登記，無異較其他債權人優
    先受償，自堪認有損害於原告及其他債權人之債權。據此，
    綜合上情，本件被告二人就系爭不動產之買賣，確有損害及
    原告債權之獲償，且被告二人為買賣行為時，亦均知此情事
    ，已堪認定。從而，原告本於被告戴玉玲債權人之地位，依
    民法第244條第2項、第4項前段規定，訴請將被告間就系爭
    不動產所為買賣之債權與物權行為均予以撤銷，並代位戴玉
    玲請求被告許隆昌應將上開不動產所為之所有權移轉登記予
    以塗銷，自均屬正當，應予准許。
四、末按訴訟費用，由敗訴之當事人負擔；共同訴訟人，按其人
    數，平均分擔訴訟費用；又法院為終局判決時，應依職權為
    訴訟費用之裁判，分據民事訴訟法第78條、第85條第1項前
    段及第87條第1項定有明文。查本件應徵之第一審訴訟費用
    為8,590元，此有卷附之裁判費審核單及繳納收據各1紙可稽
    ，被告二人既受敗訴判決，應平均負擔上開訴訟費用，故依
    前揭規定，併依職權確定之，附此敘明。
五、本件原告之訴為有理由，依民事訴訟法第385條第1項前段、
    第78條、第85條第1項前段、第87條第1項，判決如主文。
中    華    民    國  100    年    1    月    31    日
                  民事第三庭    法  官  陳淑卿
以上正本係照原本作成。
如對本判決上訴，須於判決送達後20日內向本院提出上訴狀，如
委任律師提起上訴者，應一併繳納上訴審裁判費。
中    華    民    國  100    年    1    月    31    日
                                書記官  吳幸芳